【裁判字號】    98,簡上,162
【裁判日期】    990311
【裁判案由】    侵權行為損害賠償
【裁判全文】
臺灣臺南地方法院民事判決             98年度簡上字第162號
上  訴  人  丙○○
被上訴人    甲○○
訴訟代理人  乙○○
上列當事人間請求侵權行為損害賠償事件，上訴人對於中華民國
98年9月24日本院臺南簡易庭97年度南簡字第1686號第一審簡易
判決提起上訴，本院於99年2月25日言詞辯論終結，判決如下：
    主  文
原判決第二項關於命上訴人於蘋果日報台南地方版以高八公分、
寬四公分之版面，刊登如原審判決附件一所示內容之道歉啟事壹
天之部分，暨訴訟費用之裁判均廢棄。
上開廢棄部分，被上訴人在第一審之訴駁回。
其餘上訴駁回。
第一、二審訴訟費用確定為新台幣陸仟元，由上訴人負擔新台幣
壹仟伍佰元，餘由被上訴人負擔。
    事實及理由
一、被上訴人起訴及於本院主張：
  (一)上訴人於民國96年4月23日15時30分許，於臺南市○○區○
    ○路151巷30弄16號之法聖宮，因與訴外人林弘毅發生口角
    ，竟基於公然侮辱之犯意，在不特定多數人得以共見共聞之
    法聖宮內，對被上訴人之母親告以：「妳女兒討客兄，對象
    就是林弘毅」之客觀上足以貶抑人格及社會評價之言詞，公
    然辱罵被上訴人。經在場之信徒即訴外人邱愛涼質詢被告丙
    ○○為何口出惡言時，原審被告龔淑珠竟亦基於公然侮辱之
    犯意，以「本來就是這樣」之言詞回覆邱愛涼，使在場之人
    均明瞭原審被告龔淑珠所指係附和上訴人前開貶抑被上訴人
    之言詞，公然辱罵、侵害被上訴人之名譽。嗣被上訴人向臺
    灣臺南地方法院檢察署（下稱臺南地檢署）提出告訴，上訴
    人丙○○經本院97年度簡上字第357號刑事判決判處公然侮
    辱罪確定。又被上訴人未婚，在家奉侍年老父母，林弘毅已
    有配偶、子女，家庭幸福美滿，為法聖宮之宮主，法聖宮為
    當地鄰里之信仰中心，上訴人之行為，已使鄰里居民及法聖
    宮信徒誤以為被上訴人與林弘毅間有姦情，更令被上訴人母
    親傷心，且上訴人至今未向被上訴人道歉，亦未澄清被上訴
    人與林弘毅並無姦情，對被上訴人名譽之傷害甚大，致被上
    訴人精神痛苦難堪，為此依民法第184條第1項、第185條第1
    項、民法第195條第1項規定訴請上訴人與原審被告龔淑珠連
    帶賠償新台幣（下同）15萬元及自刑事附帶民事起訴狀繕本
    送達翌日起至清償日止按年息百分之五計算之利息，並於蘋
    果日報頭版版面以寬6公分、高8公分刊登如原審判決附件二
    所示道歉啟事。（原審關於請求登報道歉部分，僅准如原審
    判決第二項之部分，逾其範圍之請求則予駁回，被上訴人對
    遭駁回部分並未上訴，另被上訴人就原審駁回其對原審被告
    龔淑珠部分之請求，亦未上訴，上開部分均告確定。）
  (二)對於上訴人一再指摘證人邱愛涼不在現場，故其證詞不可採
    信，惟在場目擊者並非只有邱愛涼一人，尚有林秀月、乙○
    ○、黃詹招治、黃國樑等人，豈容上訴人一再飾詞狡辯。
  (三)上訴人又主張「討客兄」一詞無公然侮辱之意，然刑事部分
    上訴人業經鈞院97年度簡上字第357號刑事判決有罪確定，
    且刑事判決認定「討客兄」一詞該當侮辱之構成要件而駁回
    刑事案件之上訴，堪認上訴人之主張不足採信。
  (四)聲明：
   1.上訴駁回
   2.第一、二審訴訟費用由上訴人負擔。
二、上訴人於原審抗辯及在本院則以：
  (一)查96年4月23日15時30分許，上訴人在位於台南市○○區○
    ○路151巷30弄16號之法聖宮前，遭林弘毅辱罵「討客兄」
    ，再遭被上訴人之弟乙○○持鐵棍追打，致上訴人及龔淑珠
    分別受有多處傷害，詎被上訴人及林弘毅竟能捏造證據，誣
    陷上訴人指被上訴人「討客兄」，觀被上訴人提出之證人黃
    國樑、黃詹招治，係被上訴人之父、母，乙○○係被上訴人
    之弟，均屬民事訴訟法第307條第1項所列，得拒絕證言及同
    法第314條第一項得不令具結之證人。因此，上開證人似有
    迴護、附和被上訴人之虞，是否能據實正確陳述，實難以期
    待。至於另二名非親屬之證人有邱愛涼、林秀月，但證人邱
    愛涼於案發當時並不在現場，有證人王陳燕鳳及吳麗雲於另
    案證述明確，故其證語不實，並業經上訴人另提出偽證告訴
    在案。另證人林秀月陳述之細節與邱愛涼不符，且於乙○○
    涉及傷害上訴人之96年度簡字第3221號刑事案件判決書中，
    經鈞院認定兩人證詞，不無瑕疵，足可推斷本案係被上訴人
    及證人事先完成串證意圖，上訴人實無侮辱被上訴人、指被
    上訴人討客兄之情事。
  (二)另根據台語辭典之解釋：台語「討客兄」一詞係形容詞，形
    容有配偶之婦女，另結交男友。因此討客兄係形容某種社會
    現象，並非國罵或侮辱他人之詞。被上訴人未婚，林弘毅係
    法聖宮之神職服務人員，二人並非男女朋友，被上訴人之親
    友應該明知。被上訴人既不符合「討客兄」之要件，上訴人
    自不可能以此風馬牛不相及之名詞來形容被上訴人。又上訴
    人不曾以此名詞形容被上訴人，然原審竟以此判決上訴人應
    賠償被上訴人2萬元及登報道歉，顯非公平。
  (三)退萬步言，被上訴人案發當時並不在場，而在場之被上訴人
    親友，又明知被上訴人未婚，不可能有討客兄之情事，假設
    該五人有聽聞討客兄一詞，則心裡之感受為何？是否真有嚴
    重如被上訴人所述，會貶低其人格，傷害其名譽權，並遭親
    友輕視？原審並未確定該五人對於討客兄一詞之實際觀感，
    調查顯非完備。
  (四)據證人王陳燕鳳、吳麗雲之證詞及當時之錄影光碟，可以證
    明該二證人在場而邱愛涼不在現場，且邱愛涼之證詞均屬附
    和瞎編，除一直緊咬曾聽見「討客兄」外，就其本身所在位
    置及現場狀況，每次出庭陳述均不一致，因此請求鈞院再度
    就現場詢問證人查明實情。
  (五)聲明：
   1.原判決廢棄。
   2.被上訴人在第一審之訴及假執行之聲請駁回。
   3.第一、二審訴訟費用由被上訴人負擔。
三、原審判命上訴人丙○○給付被上訴人2萬元，及自民國97年
    5月31日起至清償日止，按週年利率百分之五計算之利息。
    另上訴人應在蘋果日報台南地方版以高八公分、寬四公分之
    版面，刊登如原審判決附件一所示內容之道歉啟事壹天。被
    上訴人其餘之訴駁回。第1項給付部分並得假執行。
四、本件兩造不爭執之事項：
  (一)上訴人因涉嫌於96年4月23日15時30分在台南市○○區○○
    路151巷30弄16號之法聖宮前，與林弘毅發生口角，上訴人
    基於公然侮辱的犯意，對被上訴人之母親以「你女兒討客兄
    ，對象就是林弘毅」等語，公然辱罵被上訴人及林弘毅，原
    審被告龔淑珠另因涉嫌以「本來就這樣」等語回覆邱愛涼，
    涉及公然侮辱，而經臺南地檢署檢察官以97年度偵字第594
    號聲請簡易判決處刑，並經本院97年度簡字第1339號簡易判
    決判處上訴人丙○○犯公然侮辱罪，經上訴後，本院97年度
    簡上字第357號刑事判決駁回上訴確定，原審被告龔淑珠部
    分經本院97年度簡上字第357號刑事判決無罪，檢察官不服
    提起上訴，嗣經臺灣高等法院臺南分院98年度上易字第178
    號刑事判決龔淑珠無罪確定。
  (二)被上訴人於55年3月29日出生，在銀行上班、未婚，南英高
    職畢業，現在撫養父母親，名下有1間房地，還有約300萬元
    的貸款，於96年度之年收入共1,128,329元（原審卷14－19
    頁被上訴人財產所得調件明細表、87頁各類所得扣繳憑單、
    88頁合作金庫商業銀行員工薪津明細表、89頁戶口名簿）。
  (三)上訴人於60年10月22日出生，高中畢業，經營早餐店，名下
    沒有財產（原審卷20－25頁上訴人財產所得調件明細表）。
五、本件兩造所爭執者，在於：(一)上訴人有無以「你女兒討客兄
    ，對象就是林弘毅」等語侮辱被上訴人？(二)「討客兄」一詞
    ，是否係侮辱他人言語？被上訴人並未在場聞見，是否仍構
    成公然侮辱？(三)原審證人邱愛涼於事發當時是否有在現場，
    於法院之證述是否為虛偽陳述？
  (一)上訴人因於96年4月23日15時30分在台南市○○區○○路151
    巷30弄16號之法聖宮前，與林弘毅發生口角，並對被上訴人
    之母親以「你女兒討客兄，對象就是林弘毅」等語，公然辱
    罵被上訴人及林弘毅，經臺南地檢署檢察官以97年度偵字第
    594號聲請簡易判決處刑，並經本院97年度簡字第1339號簡
    易判決判處上訴人犯公然侮辱罪，上訴人提起上訴後，經本
    院97年度簡上字第357號駁回上訴確定，上訴人並已繳納罰
    金執行完畢，業已調閱上開刑事歷審卷宗查核明確，上訴人
    就上開刑事判決確定及執行完畢，亦不爭執，然仍於本件辯
    稱其並未以上開言語侮辱被上訴人。經查：
  1.經調閱上開刑事案件全卷查對結果，上訴人丙○○於上揭時
    、地，公然對被上訴人之母親以「妳女兒的客兄就是林弘毅
    」等語辱罵被上訴人之事實，業經證人林弘毅於該案偵查時
    指證歷歷（見刑事卷附96年度他字第2214號偵查卷第24 頁
    ），其所陳述之基本情節，核與該案證人即在場目擊者林秀
    月、乙○○、黃詹招治、黃國樑所為證述大致相符（見系爭
    刑事案件97年度簡字第1339號卷第73頁至第78頁、第79頁至
    第87頁、第93頁至第96頁、第96頁至第100頁，下稱刑事一
    審卷）。又證人林秀月於偵審中多次證稱其有聽到上訴人辱
    罵被上訴人，林秀月於刑事案件審理時證稱：「（問：是否
    聽到林弘毅對丙○○說你討客兄這句話？）前面沒有，後來
    才有，是丙○○先罵甲○○之後，林弘毅才罵的，我有聽到
    林弘毅對丙○○說你自己討客兄還要罵人客兄。（問：是否
    聽到丙○○對乙○○的媽媽說你女兒討客兄？）有。．．．
    ．丙○○對黃詹招治說林弘毅就是你們甲○○的客兄。」（
    刑事一審卷第75頁筆錄）。而上訴人於刑事一審時亦陳述：
    「（問：你跟林弘毅發生什麼事情？）我本來要去18號洗頭
    ，經過宮16 號林弘毅在騎樓下泡茶，招呼我喝茶，我不理
    會，我走進18 號裡面，她就走出來騎樓外面一點點，罵我
    討客兄，講的很大聲。（問：他是否指名道姓？）我記不清
    楚，當時只有我一個人，他就是在罵我，．．．林弘毅說你
    的錢都被客兄拿去了，說我討好幾個客兄，錢都被客兄拿去
    ，我說你說什麼客兄，他回頭對甲○○的媽媽說人家說甲○
    ○的客兄就是我（就是林弘毅），我順他的話尾說你說什麼
    客兄，甲○○的弟弟乙○○不分青紅皂白就打我。（刑事一
    審卷44－45頁筆錄）。再參以刑事證人乙○○證述：「我說
    你（即上訴人）很過份，這是我家，他（即上訴人）還一直
    罵，對著我父母說你女兒于欣的客兄，就是林弘毅。（問：
    講幾次？）很多次，我沒有記清楚。（問：林弘毅是否有對
    丙○○說丙○○討客兄的話？）有，她罵的太兇了，說你自
    己討客兄，說人家女兒沒嫁的討客兄。」（刑事一審卷83
    頁筆錄），參酌上開證人林秀月、乙○○之證述及上訴人自
    述之情形，衡情若非因上訴人丙○○之言詞辱及被上訴人，
    證人乙○○又何需氣急敗壞毆打上訴人丙○○？且上訴人丙
    ○○與林弘毅於前揭時、地因細故而生口角衝突乙節，為上
    訴人丙○○所自承，則上訴人丙○○於頻遭激怒、心生不滿
    之情狀下，以激烈言語回嗆，亦無違一般經驗法則，是認上
    訴人確有說出「被上訴人之客兄為林弘毅」等言語。再又證
    人林秀月雖於刑事庭證述：「（問：丙○○有無對黃詹招治
    說「你女兒討客兄」這幾個字？沒有。」（刑事一審卷75頁
    ），然參照證人林秀月當庭之前後陳述內容，可認證人之意
    係聽到上訴人說「林弘毅是你們甲○○的客兄」，並非「甲
    ○○討客兄」，是證人林秀月就上開「你女兒討客兄」之問
    題雖回答沒有，其證詞並無矛盾之處。而不論上訴人所述係
    「你女兒討客兄」或「甲○○之客兄為林弘毅」，對聽聞該
    話語之人，均會認為對被上訴人之名譽有所貶抑，而使被上
    訴人之名譽受侵害，足堪認定。
  2.上訴人雖一再抗辯另名證人邱愛涼不在場，並聲請訊問證人
    王陳燕鳳、吳麗雲二人，然查該二名證人已於上開刑事案件
    之本院97年度簡字第1339號作證陳述當日相關經過，證人王
    陳燕鳳證稱：「．．．時間差不多三點半左右，我要提垃圾
    過去，看到宮的師父（即林弘毅）跟丙○○在爭執，．．．
    吵什麼我沒有聽到，我有看到已經在吵，沒有聽到吵架內容
    ，已經打起來我才過去。」（97簡字第1339號卷47頁）；另
    證人吳麗雲證稱：「．．．當時我在對面15號門口，我看到
    丙○○從前面走過要到隔壁洗頭，白頭髮的人（即林弘毅）
    在宮前騎樓下叫丙○○喝茶，她不理他一直走，．．．白頭
    髮的罵她討客兄、錢都被客兄拐去．．．，丙○○走出來問
    白頭髮說你在罵什麼人，就看到他們在拉拉扯扯，．．．（
    問：你在現場是否有看到王陳燕鳳？）有，她拿垃圾過來，
    是在他們爭吵之後。」（參見上開卷第49頁至51頁筆錄），
    足認證人王陳燕鳳係在上訴人丙○○與林弘毅等人爭吵後才
    至現場，且證人王陳燕鳳亦表示並未聽清楚當時之爭執內容
    ，另證人吳麗雲在發生爭執時之法聖宮對面住處門口，彼此
    間相隔約六米，巷道距離甚寬，有現場照片一幀在卷可參（
    刑事簡上卷第47頁反面），而上訴人丙○○與林弘毅、被上
    訴人父、母親、被上訴人弟弟乙○○、證人林秀月等均在宮
    內，得否清晰聽聞上訴人丙○○與林弘毅間之口角爭執內容
    ，或有無聽到上訴人辱罵被上訴人等，顯有問題，則證人吳
    麗雲所在位置距事發現場尚有一段距離，尚難因證人吳麗雲
    所陳述未聽見上訴人丙○○說話內容，即遽為有利於被告丙
    ○○之認定，故證人王陳燕鳳、吳麗雲二人證述內容均不足
    為有利於上訴人丙○○之認定。至於上訴人所抗辯證人邱愛
    涼是否在場，縱使邱愛涼之證詞不實（邱愛涼有無偽證部分
    ，另由台南地檢署偵查中），仍有其他證人指述上訴人有以
    被上訴人之客兄為林弘毅等言語侮辱被上訴人，則上訴人一
    再聲請傳訊證人王陳燕鳳、吳麗雲二人，欲證明邱愛涼當時
    不在場云云，於本件之認定並無影響，附此說明。
  (二)按因故意或過失，不法侵害他人之權利者，負損害賠償責任
    。不法侵害他人之名譽者，被害人雖非財產上之損害，亦得
    請求賠償相當之金額。民法第184條第1項前段、第195條第1
    項前段分別定有明文。而名譽權被侵害者，關於非財產上之
    損害，加害人雖亦負賠償責任，但以相當金額為限，所謂相
    當，自應以實際加害情形與其名譽權之影響是否重大，及被
    害人之身分地位與加害人經濟狀況等關係定之，最高法院47
    年台上字第1221號判例參照。被上訴人主張上訴人丙○○應
    賠償其15萬元之精神慰撫金乙節，雖為上訴人丙○○所否認
    。惟查「討客兄」之字義來源縱如上訴人提出之剪報資料，
    係因早期客家族群與閩南族群間之來往而有其歷史含意，然
    現今係引申為男女間不正常關係，該剪報資料亦有記載（本
    院卷36頁報導），是以「討客兄」等言詞顯係有貶抑他人社
    會評價之意涵，屬眾所周知之事實，上訴人辯稱其為形容詞
    ，非罵人之言語，自不足採。又上訴人對被上訴人之母親告
    以「你女兒之客兄就是林弘毅」等語侮辱被上訴人，足使被
    上訴人感到憤怒、人格受辱，已貶損被上訴人在社會上之評
    價，且屬故意行為，則上訴人丙○○之故意行為與被上訴人
    之名譽受損之結果間，顯有相當因果關係，自係不法侵害被
    上訴人之名譽權，不因被上訴人是否在場而有異，則被上訴
    人主張其因上訴人之故意不法侵害行為受有名譽貶損之精神
    上痛苦，並請求上訴人賠償其非財產上之損害，即屬有據。
    查被上訴人係55年3月29日生，在銀行上班、未婚，南英高
    職畢業，現在撫養父、母親，名下有1間房地，還有約300萬
    元的貸款，於96年度之年收入為1,128,329元；上訴人丙○
    ○則於60年10月22日出生，高中畢業，經營早餐店，名下沒
    有財產等情，均為兩造所不爭執。參以上訴人丙○○係因與
    林弘毅口角，而在不特定之多數人得以共見共聞之法聖宮內
    ，以被上訴人之客兄是林弘毅之等言詞公然侮辱被上訴人，
    致被上訴人之名譽受損，是本院審酌上訴人侵害被上訴人名
    譽之情節、兩造之身分、地位、經濟能力、被上訴人名譽受
    侵害之程度、其精神上痛苦等一切情狀，認被上訴人請求上
    訴人賠償之慰撫金15萬元顯屬過高，應以2萬元為適當，其
    餘請求為無理由，不應准許。
  (三)被上訴人除上開慰撫金外，另請求上訴人於蘋果日報登報道
    歉，上訴人則抗辯登報道歉顯非公平等語。經查：
  1.按名譽被侵害者，並得請求為回復名譽之適當處分，民法第
    195條第1項後段亦有明文。其規定（下稱系爭規定），即在
    使名譽被侵害者除金錢賠償外，尚得請求法院於裁判中權衡
    個案具體情形，藉適當處分以回復其名譽。查系爭規定旨在
    維護被害人名譽，以保障被害人之人格權。鑒於名譽權遭侵
    害之個案情狀不一，金錢賠償未必能填補或回復，因而授權
    法院決定適當處分，目的洵屬正當。而法院在原告聲明之範
    圍內，權衡侵害名譽情節之輕重、當事人身分及加害人之經
    濟狀況等情形，認為諸如在合理範圍內由加害人負擔費用刊
    載澄清事實之聲明、登載被害人判決勝訴之啟事或將判決書
    全部或一部登報等手段，仍不足以回復被害人之名譽者，法
    院以判決命加害人公開道歉，作為回復名譽之適當處分，尚
    未逾越必要之程度。惟如要求加害人公開道歉，涉及加害人
    自我羞辱等損及人性尊嚴之情事者，即屬逾越回復名譽之必
    要程度，而過度限制人民之不表意自由，司法院釋字第656
    號解釋理由參照。是名譽權遭侵害時，除金錢賠償外，是否
    須以其他處分回復名譽，應以不逾越回復名譽之必要程度，
    且法院有審酌權限。
  2.本件被上訴人主張上訴人應在蘋果日報頭版版面，刊登寬6
    公分、長8公分如原判決附件二所示內容之道歉啟事乙節，
    上訴人抗辯其顯非公平。經查，本件上訴人之所以口出「被
    上訴人的客兄是林弘毅」等言詞，係因上訴人先與林弘毅發
    生爭吵，林弘毅有用討客兄等言詞罵上訴人等情，經證人林
    秀月（參照刑事一審卷75頁）證述在卷，是本件上訴人之侮
    辱行為係因與林弘毅爭吵而引發，並非上訴人無由地隨意貶
    低被上訴人，又上訴人損害原告名譽之地點在台南市○○區
    ○○路151巷30弄16號之私人設置之法聖宮神壇，僅鄰居、
    宮內信徒與被上訴人之家人在場聽聞，且在場人係與上訴人
    、林弘毅、被上訴人均熟識之人，尚非不特定之人均有在場
    聽聞，並不因上訴人之辱罵而對被上訴人之名譽產生過大負
    面之貶抑評價，是認被上訴人名譽受損程度輕微，以上開金
    錢賠償已足回復被上訴人名譽，無必要再以登報等得使不特
    定多數人均知悉之方式為之，被上訴人請求另以登報方式回
    復名譽，已逾越必要程度，自不應准許。至於被上訴人之弟
    乙○○因本件爭吵而傷害上訴人之其他民、刑事案件，與本
    件上訴人辱罵被上訴人侵害名譽部分，分屬二事，自不能以
    上開事由作為請求上訴人登報之依據。
五、綜上所述，上訴人辱罵被上訴人之客兄為林弘毅，侵害被上
    訴人名譽，是被上訴人依民法第184條第1項、第195條第1項
    規定，請求上訴人給付慰撫金2萬元，及自刑事附帶民事起
    訴狀繕本送達翌日（即97年5月31日）起至清償日止，按年
    息百分之五計算之利息，自屬有據，應予准許。被上訴人請
    求上訴人於蘋果日報道歉啟示，已逾回復名譽之必要程度，
    而不應准許。原審就超過上開應准許部分，為上訴人敗訴之
    判決，自有未洽。上訴意旨就此部分指摘原判決不當，求予
    廢棄改判，為有理由。至於上開應准許部分，原審判命上訴
    人給付，並為假執行之宣告，核無違誤，上訴意旨，就此部
    分，仍執陳詞，指摘原判決不當，求予廢棄，為無理由，應
    駁回其上訴。
六、本件事證已臻明確，上訴人聲請再開辯論並聲請再行訊問證
    人王陳燕鳳、吳麗雲、邱愛涼，以證明證人邱愛涼是否當日
    在場等事項，經核於本件判決結果並無影響，理由已如前述
    ，是以本院認無另行調查必要，附此說明。
七、本件第一審為刑事附帶民事訴訟，未徵收裁判費，第二審就
    慰撫金2萬元部分徵收裁判費1,500元，登報部分徵收裁判費
    4,500元，是慰撫金部分之上訴裁判費應由上訴人負擔，登
    報部分之上訴裁判費應由被上訴人負擔。
八、據上論結，本件上訴為一部有理由，一部無理由，依民事訴
    訟法第436條之1第3項、第450條、第449條第1項、第79 條
    、第87條，判決如主文。
中    華    民    國    99    年    3     月    11    日
                  民事第一庭    審判長法  官  高榮宏
                                      法  官  林福來
                                      法  官  蔡孟珊
以上正本證明與原本無異。
本件上訴人不得上訴。
本件被上訴人如不服本判決，僅得以適用法規顯有錯誤為理由逕
向最高法院提起上訴，但須經本院之許可。提起上訴，應於收受
送達後二十日內向本院提出上訴狀，同時表明上訴理由，裁判宣
示後送達前提起上訴者，應於判決送達後十日內補提理由書狀，
並應提出委任律師或具有律師資格之人之委任狀，及依上訴利益
額繳納裁判費。
中    華    民    國    99    年    3     月    11    日
                                      書記官  吳幸芳

司法院資訊處製作；財團法人民間司法改革基金會備份。
